【裁判字號】    96,訴,2175
【裁判日期】    970919
【裁判案由】    清償債務
【裁判全文】
臺灣臺中地方法院民事判決  96年度訴字第2175號
原      告  千翔保全股份有限公司
法定代理人  辛○○
訴訟代理人  戊○○
            己○○
            丁○○
            甲○○
            寅○○
被      告  丙○○
            子○○  台中市○○.
兼上一人
訴訟代理人  癸○○
上一人
訴訟代理人  丑○○
上列當事人間因清償債務案件，本院於民國97年9月2日言詞辯論
終結，判決如下：
    主    文
被告丙○○應給付原告新台幣柒拾貳萬玖仟壹佰伍拾伍元及自民
國九十七年八月十五日起至清償日止，按週年利率百分之五計算
之利息。其中新台幣參拾陸萬肆仟伍佰柒拾捌元及自民國九十七
年八月十五日起至清償日止，按週年利率百分之五計算之利息，
應與被告子○○、癸○○連帶給付。
原告其餘之訴駁回。
訴訟費用由被告丙○○負擔新台幣壹萬零參佰零參元，其中新台
幣伍仟元應與被告子○○、癸○○連帶負擔。餘新台幣壹仟壹佰
肆拾伍元由原告負擔。
    事實及理由
壹、程序事項：
    本件被告丙○○未於言詞辯論期日到場，核無民事訴訟法第
    386條各款所列情形，爰依原告之聲請，由其一造辯論而為
    判決。
貳、實體事項：
一、原告起訴主張：
（一）被告丙○○原任職於原告公司，擔任事業六處新竹部門主
      管之職務，詎被告丙○○利用職務之便涉嫌侵占，其侵占
      之金額、項目如下：1.旺宏工地服務費每月151,200元，
      共4個月（民國95年8月、9月、10月、11月），金額共新
      台幣（下同）604,800元。2.觀東帝國社區管理費23,OO0
      元。3.代理觀東帝國總幹事期間未上班，致遭社區扣款75
      ,OO0 元。4.虛報人頭詐領總幹事薪資27,097元。5.部門
      零用金30,000元。又被告丙○○於在職期間駕駛原告公司
      保全車因交通違規遭罰鍰9,260元。以上合計786,977元。
（二）被告丙○○應依契約負不完全給付之責。被告子○○及癸○○2人為丙○○之職務保證人，依法應負法律責任。雖
      屢經催討，惟被告等均置之不理。原告遂依民法第227條
      第1項「因可歸責於債務人之事由，致為不完全給付者，
      債權人得依關於給付遲延或給付不能之規定行使其權利」
      之規定，主張權利。
（三）原告於96年1月間發現被告丙○○有侵占情事後，於96年2
      月5日即寄發存證信函通知被告3人，原告並無違反民法75
      6條之5第1項通知義務之規定。至於被告丙○○由台中分
      公司綜管課長調任新竹部門主管，因該職務之變更並無加
      重保證人之責任或使其難於注意，故未通知保證人。又被
      告癸○○及子○○以被告丙○○多次侵占，原告卻未即時
      發現，認原告有監督疏懈之情形，原告否認之。原告於發
      現被告丙○○侵占旺宏工地服務費時，即著手清查侵占金
      額，故原告並無監督鬆懈之情形。
（四）依被告癸○○及子○○與原告所簽訂之服務保證書內容：
      「被保證人受僱於『千翔保全股份有限公司』、「怡盛保
      全股份有限公司』、...... 等之所有期間，因竊盜、毀
      損、背信、侵占公款公物等不法行為或因持有、洩漏與公
      司業務有關之一切文書或秘密及為一切有損公司商譽或妨
      礙業務拓展等之不當行為，及其他一切行為致各該公司或
      其客戶受有任何損害者，均由連帶保證人負連帶清償之責
      。」由雙方之服務保證書內容可看出，保證人除被保證人
      因侵占公款公物等不法行為需負連帶清償責任外，被保證
      人之其他一切行為致公司或客戶受有損害時，保證人亦應
      負連帶清償責任。是本件被告癸○○及子○○除對被告丙○○因侵占所生之款項負保證責任外，對於公司及客戶損
      害之部分亦負有保證責任。並聲明：被告應連帶應給付原
      告786,977元，及自起訴狀繕本送達之翌日起至清償日止
      ，按週年利率5%計算之利息。
二、被告子○○、癸○○則以：
（一）原告主張被告丙○○利用職務之便，侵占原告786,977元
      。被告子○○及癸○○對此全不知情，故否認之。原告提
      出之內部呈文處理稿，係原告片面所製作，且無任何佐證
      ，自不足以證明被告丙○○確有侵占犯行，是原告前揭主
      張，尚屬無據。按因可歸責於債務人之事由，致為不完全
      給付者，債權人得依關於給付遲延或給付不能之規定行使
      其權利，民法第227條第1項定有明文，是債務人須有可歸
      貴之事由及不完全給付之情形，始應負擔債務不履行之責
      任。又民法第277條第1項並非獨立之請求權，應視情形準
      用關於給付遲延或給付不能之規定行使權利。本件被告癸○○及子○○雖有簽訂服務保證書，但被告癸○○及子○○並無債務不履行之情形，亦無可歸責之事由，是原告主
      張依民法第227條第1項規定請求，自於法未合。
（二）按稱人事保證者，謂當事人約定一方於他方之受僱人將來
      因職務上之行為而應對他方為損害賠償時，由其代負賠償
      責任之契約，民法第756條之l第1項定有明文。而人事保
      證之保證人，以僱用人不能依他項方法受賠償者為限，負
      其責任，民法第756條之2第1項亦定有明文。依原告與被
      告子○○及癸○○簽訂之服務保證書內容：「被保證人受
      僱於『千翔保全股份有限公司』、『怡盛保全股份有限公
      司』、『千翔公寓大廈管理維護股份有限公司』、『怡盛
      環保股份有限公司』、『千翔工程管理股份有限公司』等
      之所有期間，因竊盜、毀損、背信、侵占公款公物等不法
      行為或因持有、洩漏與公司業務有關之一切文書或秘密及
      為一切有損公司商譽或妨礙業務拓展等之不當行為，及其
      他一切行為致各該公司或其客戶受有任何損害者，均由連
      帶保證人負連帶清償之責。」等語，可見被告子○○及癸○○與原告所簽訂之服務保證書，其性質係屬人事保證無
      疑。依前揭規定，被告子○○及癸○○於原告不能依其他
      方式受償時，始應負保證責任。本件原告並未舉證證明其
      不能依其他方式受賠償（例如: 是否無法向被告丙○○求
      償、是否未受有保險理賠），即逕行起訴要求被告子○○
      及癸○○應與被告丙○○負連帶賠償責任，自於法不符。
（三）又按保證人依前項規定負損害賠償責任時，除法律另有規
      定或契約另有訂定外，其賠償金額以賠償事故發生時，受
      僱人當年可得報酬之總額為限，民法第756條之2第2項定
      有明文。退步言之，縱認被告子○○及癸○○應負人事保
      證責任，因前揭服務保證契約書，對於賠償金額並無約定
      ，故被告子○○及癸○○應負之賠償金額，亦應以賠償事
      故發生時，受僱人當年可得報酬之總額為限。
（四）再按有左列情形之一者，僱用人應即通知保證人：一、僱
      用人依法得終止僱傭契約，而其終止事由有發生保證人責
      任之虞者。二、受僱人因職務上之行為而應對僱用人負損
      害賠償責任，並經僱用人向受僱人行使權利者。三、僱用
      人變更受僱人之職務或任職時間、地點，致加重保證人責
      任或使其難於注意者，民法第756條之5第1項定有明文。
      又有左列情形之一者，法院得減輕保證人之賠償金額或免
      除之：一、有前條第一項各款之情形而僱用人不即通知保
      證人者。二、僱用人對受僱人之選任或監督有疏懈者，民
      法756條之6亦定有明文。查本件被告子○○及癸○○於93
      年11月7日與原告公司訂服務保證書時，被告丙○○工作
      地點、職務為台中分公司綜管服務課課長一職，有原告提
      出之個人履歷資料卡可憑。嗣原告變更被告丙○○之工作
      地點、職務為事業六處新竹部門主管，致加重保證人責任
      且難於注意，亦未通知被告子○○及癸○○。且依原告提
      出之內部呈文處理稿顯示，本件被告丙○○有多次侵占款
      項之情形，原告竟未及時發現，顯有監督疏懈之情形，被
      告癸○○及子○○自得依法請求免除或減輕保證責任，並
      聲明：原告之訴駁回。
三、被告丙○○經合法通知，未於言詞辯論期日到庭，亦未提出
    書狀為何聲明或陳述。
四、本院判斷：
（一）本件原告與被告丙○○有僱傭關係存在，且被告子○○及
      癸○○為被告丙○○之人事保證人，業據原告提出個人履
      歷資料卡、員工定期性勞動契約書、服務同意書、服務志
      願書、服務保證書各1份（以上均影本）附卷可稽，復為
      被告子○○及癸○○所不爭執，而被告丙○○經合法通知
      未於言詞辯論期日到場，亦未提出書狀為何聲明或陳述，
      是原告之上開主張堪信為真實。
（二）按當事人主張有利於己之事實者，就其事實有舉證之責任
      。民事訴訟法第277條前段定有明文。本件原告主張被告
      丙○○侵占等行為應負賠償之金額包括：旺宏工地服務費
      604,800元；觀東帝國社區管理費23,OO0元；被告丙○○
      於代理觀東帝國總幹事期間未上班，致遭社區扣款75,OO0
      元；虛報人頭詐領總幹事薪資27,097元；於在職期間之交
      通違規罰鍰9,260元；部門零用金30,000元。依上揭規定
      ，自應就其主張之事實，負舉證之責。經查：
    1.旺宏工地服務費604,800元部分：業據原告提出付款簽收
      簿影本4紙為證，此外，證人即原告之前員工壬○○於本
      院結證略以：在旺宏工地95年8月、9月、10月及11月4個
      月之保全費用，係公司委託伊領回來，伊領回該現金後，
      即交給部門主管或行政小姐，而上述4個月的主管是被告
      丙○○，伊有將錢交給被告丙○○，但被告丙○○是否有
      交給公司，伊並不清楚，伊交錢給被告丙○○時，並未請
      他簽收，但被告丙○○收到錢如果未交公司，公司於下個
      月就會知道等語（見本院97年7月24日言詞辯論筆錄）。
      是原告主張被告丙○○侵占4個月保全費用604,800元，堪
      信為真實。
    2.觀東帝國社區管理費23,OO0元部分：原告雖提出觀東帝國
      住戶管理委員會函影本1份為證，然該函僅可證明原告需
      補齊短收之社區管理費23,OO0元，無法證明該短收之管理
      費用為被告丙○○所侵占，是原告就此部分既未能舉證以
      實其說，其上開主張自不足採。
    3.被告丙○○於代理觀東帝國總幹事期間未上班，致遭社區
      扣款75,OO0元部分：業據原告提出觀東帝國住戶管理委員
      會函影本1份為證，且證人即被告之前員工乙○○於本院
      結證略以：被告丙○○說伊有去代理觀東帝國總幹事，但
      事實上伊根本沒去，故遭代理觀東帝國社區扣款75,000元
      等語（見本院97年5月20日言詞辯論筆錄）。是原告主張
      遭扣款75,000元，應堪信為真實。
    4.被告丙○○虛報人頭詐領總幹事薪資27,097元部分：原告
      提出2006年1月份現場人員實際值勤時數表及2006年12月
      份現場人員實際值勤時數表影本各1份為證，證人乙○○
      於本院結證略以：被告丙○○於時數表上雖填寫伊有派員
      工出任總幹事職務，故原告有撥錢給訴外人戴宗鈞，但是
      社區來函告知，原告並無派人出任總幹事，戴宗鈞有說19
      ,355 元是被部門主管丙○○拿走等語（見本院97年5月20
      日言詞辯論筆錄）。是原告主張其撥款給戴宗鈞之19,355
      元，為被告丙○○所侵占，應堪採信。至原告主張其撥款
      予訴外人劉世光之7,742元，亦為被告丙○○所侵占，惟
      並未舉證證明該7,742元確為被告丙○○所侵占，是原告
      此部分之主張自不足採。
    5.被告丙○○於在職期間之交通違規罰款9,260元部分：原
      告雖提出舉發違反道路交通管理事件通知單、自行收納款
      項收據、補繳通行費及作業處理費催繳單、新竹市○○路
      邊停車催繳通知單影本等為證，惟查違規車輛車牌號碼P9
      -1793號之自小客車，車主係原告，是上開證據僅能證明
      上開車輛有違規之事實，尚不能證明違規之人係被告丙○○。又證人乙○○於本院結證證稱略以：公司有撥1台公
      司的車給部門使用，至於丙○○部門使用的車號我不知道
      ，所以原告所提的舉發通知單我也不知道是否為丙○○違
      規的單子等語（見本院97年5月20日言詞辯論筆錄），是
      原告並未能證明上開違規行為人係被告丙○○，則原告上
      開主張，委不足採。
    6.部門零用金30,000元部分：證人乙○○於本院結證略以：
      每個部門均有零用金30,000元，離職時需將零用金返還，
      被告丙○○於離職時未檢附收據，亦未將零用金交出來等
      語（見本院97年5月20日言詞辯論筆錄），是原告主張被
      告丙○○有侵佔部門零用金30,000元之事實，應堪採信。
    7.綜上，原告得請求被告丙○○之損害金額為729,155元（
      計算式：604,800元＋75,OO0元＋19,355元＋30,000元＝
      729,155元）。被告丙○○確有債務不履行之情事，且原
      告確因被告丙○○之侵占等行為受有損害，故被告子○○
      及癸○○依人事保證之法律關係應負連帶賠償責任。
（三）被告子○○及癸○○辯稱原告應向被告丙○○請求無效果
      後，才能向其等求償云云。按人事保證之保證人，以僱用
      人不能依他項方法受賠償者為限，負其責任。民法第756
      條之2第1項定有明文。而查其立法理由謂「人事保證為無
      償之單務契約，對保證人至為不利，故如僱傭人能依他項
      方法獲得賠償者，諸如僱傭人已就受僱人之不誠實行為參
      加保證保險（保險法第3章第4節之1第95 條之1至第95條
      之3參照），或已由受僱人或第三人提供不動產就受僱人
      職務上之行為所致損害為僱用人設定最高限額抵押權等是
      ，自宜要求僱傭人先依各該方法受償，其有不能受償，或
      不足受償，始令保證人負其責任，俾減輕保證人之責任」
      等語。足見，其之所以規定人事保證人，以僱用人不能依
      他項方法受賠償者為限，負其責任，無非在於人事保證為
      無償之單務契約，對保證人甚為不利，故使其對所保證之
      債務居於補充地位，要求僱傭人必先依各該方法受償，其
      有不能受償或不足受償時，始令保證人負責。本件原告因
      被告丙○○侵占等行為而受損害，被告丙○○目前行蹤不
      明，且因偽造文書等案件經本院於97年5月6日通緝在案，
      至今尚未緝獲，業經本院依職權調閱本院96年度訴字第
      4363號卷查明屬實。又原告雖有向訴外人新光產物保險公
      司投保誠實保證保險，然因原告請求之時間已逾投保期間
      ，而不符合理賠要件，業據證人即新光產物保險公司理賠
      員庚○○於本院審理時結證屬實（見本院97年7月24日言
      詞辯論筆錄）；且被告丙○○名下僅有1992年汽車1部，
      有本院依職權調閱稅務電子閘門財產調件明細表1份附卷
      可憑，顯見原告無從向被告丙○○請求賠償，則原告依服
      務保證書之約定，請求被告子○○、癸○○連帶賠償其所
      受之損害，自非無據。而被告復未證明原告能依其他方法
      受償，則被告子○○、癸○○上揭抗辯應由原告證明其已
      依他項方法不能受償或不足受償，被告子○○、癸○○始
      負人事保證責任云云，尚不足採
（四）復按民法第756條之2第2項規定：保證人依前項規定負賠
      償責任時，除法律另有規定或契約另有訂定外，其賠償金
      額以賠償事故發生時，受僱人當年可得報酬之總額為限。
      是人事保證人所負賠償責任，原則上以賠償事故發生時，
      受僱人當年可得報酬之總額為限，但如法律另有規定或契
      約另有訂定時，仍應依其規定或約定。本件被告子○○、
      癸○○所出具之服務保證書內記載「本服務保證書下列所
      有簽名或蓋章之人願共同擔任被保證人之連帶保證人...
      被保證人受僱於『千翔保全股份有限公司』、『怡盛保全
      股份有限公司』、『千翔公寓大廈管理維護股份有限公司
      』、『怡盛環保股份有限公司』、『千翔工程管理股份有
      限公司』等之所有期間，因竊盜、毀損、背信、侵占公款
      公物等不法行為或因持有、洩漏與公司業務有關之一切文
      書或秘密及為一切有損公司商譽或妨礙業務拓展等之不當
      行為，及其他一切行為致各該公司或其客戶受有任何損害
      者，均由連帶保證人負連帶清償之責。」等語，有原告提
      出被告子○○、癸○○所不爭執之保證書影本1紙在卷足
      憑，是被告子○○、癸○○所出具之服務保證書載明與被
      告丙○○負連帶賠償責任，已堪認定。而所謂負連帶賠償
      責任乙節，參酌民法第272條規定，指數人負同一債務，
      而對債權人各負「全部」給付之責任而言，故解釋上，原
      告與被告子○○、癸○○間所約定之人事保證契約，已排
      除民法第756條之2第2項之適用，是被告子○○及癸○○
      之抗辯，即不足採。
（五）末按有左列情形之一者，僱用人應即通知保證人：一、僱
      用人依法得終止僱傭契約，而其終止事由有發生保證人責
      任之虞者。二、受僱人因職務上之行為而應對僱用人負損
      害賠償責任，並經僱用人向受僱人行使權利者。三、僱用
      人變更受僱人之職務或任職時間、地點，致加重保證人責
      任或使其難於注意者。又有左列情形之一者，法院得減輕
      保證人之賠償金額或免除之：一、有前條第一項各款之情
      形而僱用人不即通知保證人者。二、僱用人對受僱人之選
      任或監督有疏懈者，民法第756條之5第1項、第756條之6
      分別定有明文。查被告癸○○及子○○於93年11月7日與
      原告簽訂服務保證書時，被告丙○○工作地點、職務為台
      中分公司綜管服務課課長一職，有原告提出之個人履歷資
      料卡可憑。嗣原告變更被告丙○○之工作地點、職務為事
      業六處新竹部門主管，被告丙○○之職務已有變更，且由
      課長升為部門主管，負責收取管理費，足見係加重保證人
      之責任。原告辯稱未加重保證人之責任，故無須通知保證
      人，委無足採。又被告丙○○侵占之旺宏工地服務費乃95
      年8月、9月、10月、11月4個月，此有原告所提之付款簽
      收簿影本4份附卷可稽，而由證人壬○○之上開證述可知
      ，若被告丙○○未將旺宏工地服務費交給原告，原告於下
      個月會知道等語（見本院97年7月24日言詞辯論筆錄），
      故依常理原告應於95年9月即應知悉被告丙○○上開侵占
      旺宏工地服務費之行為；況原告為被告丙○○承保員工誠
      實保證保險之期間為95年9月1日至96年9月1日，業經證人
      庚○○於本院結證屬實（見本院97年7月24日言詞辯論筆
      錄），由上開所述情節，當可合理推論原告於95年9月即
      應知悉被告丙○○之不法行為，然原告遲至96年2月5日始
      以內湖存證號碼00648號存證信函通知被告子○○及癸○○，此外，由原告提出之內部呈文處理稿顯示，本件被告
      丙○○有多次侵占款項之情形，原告竟未及時發現並通知
      被告子○○、癸○○，原告顯有監督疏懈之情形，故原告
      就上開損害之發生或擴大有過失，原告辯稱其監督無疏懈
      ，亦無可採。而被告子○○及癸○○辯稱原告監督有疏懈
      ，請求酌減損害賠償金額，為有理由。本院審酌上開情形
      認以減輕被告子○○、癸○○之損害金額二分之一為合理
      公平。是被告子○○及癸○○應與被告丙○○連帶賠償之
      金額經酌減後為364,578元（元以下四捨五入）。
（六）從而，原告依據債務不履行之法律關係，請求被告丙○○
      給付729,155元及自起訴狀繕本送達之翌日起即97年8月15
      日起至清償日止，按週年利率5%計算之利息，洵屬有據，
      應予准許；至於原告請求逾上開金額部分，並無理由，應
      予駁回。又原告依據人事保證契約之法律關係，請求被告
      子○○、癸○○應與被告丙○○連帶給付364,578元，及
      自起訴狀送達之翌日即民國97年8月15日起至清償日止，
      按年息5%計算之利息，洵屬有據，應予准許；至於原告請
      求逾上開金額部分，則無理由，應予駁回。
五、本件判決之基礎已臻明確，兩造其餘之攻擊防禦方法及舉證
    ，核與判決無影響，毋庸一一論列，併此敘明。
六、本件訴訟費用額確定為11,448元（含裁判費8,590元及公示
    送達登報費800元、證人旅費2,058元，合計11,448元），
七、訴訟費用負擔之依據：民事訴訟法79條、第85條第2項。
中    華    民    國    97    年    9    月     19    日
                  民事第三庭    法  官  謝慧敏
正本係照原本作成。
如對本判決上訴，須於判決送達後20日內向本院提出上訴狀。
中    華    民    國    97    年    9    月     19    日
                                書記官  王志


司法院資訊處製作；財團法人民間司法改革基金會備份。
